【裁判字號】    94,訴,439
【裁判日期】    970123
【裁判案由】    損害賠償
【裁判全文】
臺灣嘉義地方法院民事判決               94年度訴字第439號
原      告  甲○○
訴訟代理人  張麗雪律師
被      告  乙○○○
訴訟代理人  劉榮治律師
            陳文彬律師
上列當事人間請求損害賠償事件，係原告於本院94年度交易字第
25號業務過失傷害刑事案件提起附帶民事訴訟（94年度交附民字
第8 號），經本院刑事庭於民國94年5 月31日裁定移送前來，於
民國96年1 月9 日言詞辯論終結，本院判決如下：
    主      文
原告之訴及假執行之聲請均駁回。
訴訟費用由原告負擔。
    事實及理由
甲、原告主張：(一)原告於民國93年10月18日下午5 時55分騎機車
    後搭載原告之女，在嘉義縣新港鄉月潭村潭港19南桿處之產
    業道路，由東向西行駛，嗣被告駕駛車號C2—6108之小貨車
    亦在該處由北往南行駛，被告在產業道路上快速行駛，經過
    無號誌交岔路口又未減速慢行並注意路口來車，致其貨車之
    前方擋風玻璃撞擊原告之右腦，原告並被彈出數公尺遠，跌
    落時，左腦又碰撞地面，因此受有頭部外傷併右側顱內出血
    及硬腦膜下血腫、左側額葉硬腦膜下血腫等傷害，經治療後
    ，仍遺有器質性腦病變，造成人格異常、衝動控制失常，操
    作智能受損達中度智能障礙，總智商達輕度智能障礙之傷害
    。(二)按「因故意或過失，不法侵害他人之權利者，負損害賠
    償責任。」、「不法侵害他人之身體或健康者，對於被害人
    因此喪失或減少勞動能力或增加生活上之需要者，應負損害
    賠償責任。」、「不法侵害他人之身體、健康、名譽、自由
    、信用、隱私、貞操，或不法侵害其他人格法益而情節重大
    者，被害人雖非財產上之損害，亦得請求賠償相當之金額。
    」第184 條第1 項前段、第193 條、第195 條第1 項前段分
    別定有明文。茲將原告所得請求賠償之金額臚列如下：1.醫
    藥費支出共新臺幣（下同）15,791元。2.看護費用：原告受
    傷後，在財團法人嘉義基督教醫院住院50天，扣除在加護病
    房之14天及精神科病房之7 天外，其餘29天均需人全程照護
    ，以每日2,000 元計算，原告得請求賠償看護費用58,000元
    。3.減少勞動能力之損害：原告自國中畢業後，即在家庭相
    框代工廠當學徒，除服役期間外，均持續從事木工工作，早
    就成為木工師傅，且於86年間役滿後，又返回同一工廠繼續
    工作至本件事故發生時，每日工資1,400 元，另於閒暇時或
    晚間又從事農務及運送水果至市場販賣，每月所得超過為3
    萬元。財團法人嘉義基督教醫院經鑑定後雖認定原告尚留存
    60﹪之工作能力，惟依財團法人天主教聖馬爾定醫院94年10
    月間出具之診斷書評估原告為輕度智能不足（語文智商82，
    屬低功能，作業智商52，屬中度障礙），工作能力受損，需
    於庇護性工作環境進行復健，工作作息需他人監護，且原告
    迄今仍領有中度精神障礙之身心殘障手冊等情，原告勞動能
    力減損應達50﹪，而原告受傷時為29歲，距勞工退休之年齡
    60歲，尚有31年工作期間，是原告因勞動能力減損所受損害
    扣除中間利息後為3,425,277 元〔（30,000×12×0.5）÷
    1,000,000 ×19,029,315〕。4.慰撫金：原告受傷後進行兩
    次腦部手術，身體多受折磨，且因腦部受傷引發病變，出院
    後病情仍不穩定，人格異常且衝動難以控制，智能有障礙，
    而原告正當青壯，家中配偶及年幼子女，遭此事故，身心受
    有重大苦痛，被告則擁有多筆不動產，為此請求慰撫金150
    萬元。5.綜上，原告得請求賠償之金額為4,999,068 元，扣
    除原告已領取之汽車強制責任保險金1,014,219 元，原告尚
    得請求被告賠償3,984,849 元。(三)本件事故經嘉雲區車輛行
    車事故鑑定委員會認定被告夜間行經無號誌交岔路口，未注
    意車前狀況，為肇事次因，嗣經臺灣省車輛行車事故覆議鑑
    定委員會鑑定改為被告於夜間駕駛自小貨車，行經無號誌交
    岔路口，未減速慢行且未注意車前狀況，為肇事次因，可見
    被告應負之過失責任不輕。(四)被告雖聲請訊問證人丙○○，
    惟被告於96年10月23日聲請調查證據狀內及當日言詞辯論時
    均稱因事故當時不知有該目擊證人，始於3 年後才聲請訊問
    該證人云云，惟此與丙○○證稱事故發生後，被告即知道我
    在現場等語有所不符，又若有該有利於己之證人，則被告早
    在刑事審理時即可聲請傳喚，為何在3 年後才聲請訊問；另
    依卷附現場照片及現場圖所示，原告所騎機車係倒在被告駕
    駛貨車之正前方，丙○○卻證稱機車倒在貨車大燈靠近前門
    之左邊云云，亦有不符；又本件事故發生於當日下午5 時55
    分，天色已暗，證人丙○○卻證稱發生時間約下午5 時，亦
    為不實，足證其未在現場目擊；證人復證稱我在事故發生後
    約10餘分鐘再回到現場，人車已經清空云云，惟一般而言，
    警察處理交通事故需測量距離、拍照、製圖、詢問當事人及
    清理現場，豈能在短短10餘分鐘即處理完畢，足見證人丙○
    ○證述不實。等語，並聲明：被告應給付原告3,984,849 元
    ，及自刑事附帶民事訴訟起訴狀繕本送達之翌日起至清償日
    止，按週年利率百分之五計算之利息；願供擔保，請准宣告
    假執行。
乙、被告則以：(一)臺灣省車輛行車事故覆議鑑定委員會固以被告
    夜間駕駛自小貨車，行經無號誌交岔路口，未減速慢行，且
    未注意車前狀況，為肇事次因云云。惟本件事故發生時，天
    色已暗，視線不遠，被告是在速限下行駛，且已先進入十字
    路口，原告所騎之機車始以高速進入路口，被告發現時，旋
    即煞車並停車，仍無法避免事故發生，並無鑑定意見所指未
    減速慢行及未注意車前狀況等情事。又依本件事故現場圖所
    示，被告所駕駛之汽車左右煞車痕分別為8.4 公尺及8.1 公
    尺，煞車痕之起點距刮地痕僅約5 公尺，對於原告之違規行
    為（不讓被告先行），被告可以反應之時間不到1 秒鐘（即
    行車速度為每小時30公里時，每秒行車距離為8.33公尺；行
    車速度為每小時40公里時，每秒行進距離為11.11 公尺），
    且被告於事故發生時已採取煞車行為，仍無法避免事故發生
    ，應認被告無過失。退步言之，本件事故肇事主因在於原告
    ，且被告酒後駕車，又未戴安全帽，才會因力道不大之撞擊
    致頭部受傷，則原告就損害之發生為與有過失。(二)原告主張
    醫療費用支出，應剔除其中之膳食費用及證書費用。另看護
    費用部分，否認原告提出收據之真正。又被告經治療後，與
    往常一樣，正常帶著子女外出，到稻田工作及種植蔬菜販賣
    ，並無異常，並無原告主張日常生活需人照護、監督及勞動
    能力減損之情事，是原告請求關於勞動能力減損所受損害，
    於法無據。末查原告請求慰撫金150 萬元，顯然過高等語作
    為抗辯，並聲明：原告之訴駁回；如受不利判決，願供擔保
    ，請准宣告免為假執行。
丙、得心證之理由：
一、原告主張其於93年10月18日下午5 時55分騎機車，在嘉義縣
    新港鄉月潭村潭港19南桿處之產業道路，由東向西行駛，被
    告駕駛車號C2—6108之小貨車亦在該處由北往南行駛，而發
    生碰撞，原告因此受有頭部外傷併右側顱內出血及硬腦膜下
    血腫、左側額葉硬腦膜下血腫等傷害乙節，為被告所不爭執
    ，但被告否認有任何過失。經查：被告本院94年度交易字第
    25號過失傷害事件準備程序時已坦承自己有過失（見該刑事
    第一審卷第15頁），並有道路交通事故現場圖、道路交通事
    故調查報告表(一)、(二)各1 份、現場照片8 張可參（見嘉義縣
    警察局民雄分局第00000000000 號刑案偵查卷第7 頁至第9
    頁、第13頁至第16頁），且原告因本件車禍，受有頭部外傷
    併右側顱內出血及硬腦膜下血腫、左側額葉硬腦膜下血腫等
    傷害，經治療後遺有器質性腦病變，人格異常，衝動控制困
    難，操作智能受損達中度智能障礙，總智能達輕度智能障礙
    ，有改善的可能，但智能損傷復原機會低，對工作、生活及
    人際技能有重大影響，有財團法人嘉義基督教醫院診斷證明
    書（見刑事第一審卷第24頁）、財團法人天主教聖馬爾定醫
    院診斷證明書（見臺灣嘉義地方法院檢察署94年發查字第98
    號偵查卷第4 頁）及該院94年4 月12日（94）惠醫字第0428
    號函（見刑事第一審卷第55頁）各1 紙在卷可參，足認其所
    受傷害重大且難於治療，對其身體、健康已屬重傷害。按駕
    車行經無號誌之交岔路口，應減速慢行，作隨時停車之準備
    ，及汽車行駛時，駕駛人應注意車前狀況，並隨時採取必要
    之安全措施，道路交通安全規則第93條第1 項第2 款、第94
    條第3 項分別定有明文。被告為汽車駕駛人，自應注意上揭
    規定，惟被告於警詢時已供承：我時速約30至40公里。沒有
    看到對方距離我多遠，看到時就已經撞到了等語（見刑案偵
    查卷第2 頁），再參諸二車肇事後相關位置、原告機車右側
    車身與自用小貨車前車頭發生碰撞之車損情況證據以觀，被
    告於行經上揭交岔口，顯疏未減速慢行，作隨時停車之準備
    ，亦疏未注意車前狀況，並隨時採取必要之安全措施，仍以
    時速約30至40公里之速度通行，致發現原告機車時，已煞車
    不及發生碰撞肇事。又案發當時天氣晴，夜間有照明，柏油
    路面乾燥無缺陷，視距良好，並無障礙物，有道路交通事故
    調查報告表(一)及現場照片8 張附卷可證，被告應無不能注意
    之情事，竟疏未注意以致肇事，其有過失甚明此外，本件經
    送請臺灣省嘉雲區車輛行車事故鑑定委員會及臺灣省車輛行
    車事故覆議鑑定委員會，鑑定結果認：被告於夜間駕駛自用
    小貨車，行經無號誌交岔路口，未減速慢行且未注意車前狀
    況，為肇事次因，此分別有上開委員會94年2 月3 日嘉雲鑑
    字第093581738D號函附鑑定意見書（見發查卷第15頁）、94
    年3 月28日府覆議字第0940202269號函各1 份（見刑事第一
    審卷第40頁）在卷可參，就本件肇事責任亦為相同之認定。
    次按汽車駕駛人對於防止危險發生之相關交通法令之規定，
    業已遵守，並盡相當之注意義務，以防止危險發生，始可信
    賴他人亦能遵守交通規則並盡同等注意義務。若因此而發生
    交通事故，方得以信賴原則為由免除過失責任。最高法院著
    有84年台上字第5360號判例可資參照。被告雖辯稱：因原告
    違規未讓被告先行之不當駕駛行為，被告可以反應之時間不
    到1 秒鐘，且被告已採取煞車之動作來避免損害發生或擴大
    ，被告對於本件車禍之發生應無肇事因素云云，惟被告當時
    駕車有違反上開道路交通安全規則之規定，已詳如前述，是
    原告雖有上揭違規之事實，然被告疏未遵守防止危險發生之
    相關交通法令之規定及盡其應有注意車前狀況之義務，致肇
    本件事端，揆諸上開判例，自不得以此免除其過失責任，其
    上開所辯，委無足採。被告復於本院準備程序聲請訊問證人
    丙○○，而丙○○固到場具結證稱略以我曾目擊本件事故云
    云。惟丙○○亦證稱略以：我與被告相識，且事故發生時，
    被告要我去叫他兒子，我知道他們家住南村等語（見本院卷
    第222 頁），被告既與丙○○相識，丙○○尚知道被告住家
    所在，顯見其二人相識程度非僅見過面之程度而已，若丙○
    ○確曾目擊本件事故發生經過，則就該關涉自己刑事及民事
    責任等訴訟，被告自不可能不積極尋找丙○○到場作證，其
    又何以在事故發生後3 年始為調查證據之聲請？是證人丙○
    ○之證言自不可採。準上，原告主張被告之行為有過失，且
    該過失行為與原告所受上開傷害有相當因果關係乙節，應為
    可採。
二、按「因故意或過失，不法侵害他人之權利者，負損害賠償責
    任。」、「不法侵害他人之身體或健康者，對於被害人因此
    喪失或減少勞動能力或增加生活上之需要者，應負損害賠償
    責任。」、「不法侵害他人之身體、健康、名譽、自由、信
    用、隱私、貞操，或不法侵害其他人格法益而情節重大者，
    被害人雖非財產上之損害，亦得請求賠償相當之金額。」第
    184 條第1 項前段、第193 條、第195 條第1 項前段分別定
    有明文。本件被告因過失不法侵害原告之身體權，則原告請
    求被告賠償，於法有據，茲就原告所得請求賠償之項目及金
    額認定如下：
  (一)醫療費用：原告主張其為治療上開傷害，已支出醫療費用
    15,791元乙節，固據提出收據9 紙為證，惟其中1,760 元、
    1,200 元、95元、1,120 元及6,800 元等費用分別為看護費
    、證書費及伙（膳）食費用（見附帶民事卷第6 頁至第10頁
    ），自不能認為係醫療費用之支出而應予扣除，是原告所支
    出之醫療費用應認定為4,816 元。
  (二)看護費用：原告主張其受傷住院期間需人全日看護乙節，雖
    為被告否認。惟原告自93年10月18日至93年12月16日期間需
    全日看護等情，業據財團法人嘉義基督教醫院於96年9 月6
    日以嘉基醫字第960900204 號函覆在卷（見本院卷第194 頁
    ）。又親屬代為照顧被害人之起居，固係基於親情，但親屬
    看護所付出之勞力並非不能評價為金錢，雖因二者身分關係
    而免除被害人之支付義務，惟此種基於身分關係之恩惠，自
    不能加惠於加害人。故由親屬看護時雖無現實看護費之支付
    ，仍應認被害人受有相當於看護費之損害。本件原告於上開
    期間既需人全日看護，則不論原告係聘看護人員看護抑或由
    親屬自行看護，均應認原告受有支出或相當於支出看護費之
    損害。又據財團法人嘉義基督教醫院出具看護費收據（見附
    帶民事卷第6 頁），其半日（上午）之看護費用為1,760 元
    ，則原告主張每日受有2,000 元看護費用之損害乙節，尚為
    可採。從而，原告就上開住院期間，扣除在加護病房之14日
    及精神科病房之7 日外，就其餘29日，以每日2,000 元計算
    ，請求賠償看護費用58,000元，亦屬有據。
  (三)減少勞動能力之損害：
  1.原告固主張其因受有上開傷害致勞動能力減損50﹪等語，被
    告則以告治療後尚能正常騎車、工作，勞動能力並未減少等
    語抗辯。查本件經囑託財團法人嘉義基督教醫院鑑定結果：
    原告之病況確與其因本件車禍所受顱內出血並硬腦膜下血腫
    有明顯因果關係，另依心理測驗結果，顯示原告仍留有器質
    性腦病變，應無法完全復原，智力測驗結果總智商為53、操
    作智商為63，已達輕度至中度智能不足之程度，檢附照片4
    紙不能作為判定智能是否有缺損之根據，原告目前並無明顯
    人格變異及衝動控制困難之情形，原告操作智商仍有輕度障
    礙，且無完全恢復之可能，另原告所受腦傷，如施以長期復
    健治療，總智商仍至少達輕度智能障礙，無法完全恢復，依
    原告之病情應有能力在固定地點從事短時間、每次不超過4
    小時之簡易工作，應仍留存有60﹪之工作能力等情，有該院
    檢送之精神鑑定報告附卷可按（見本院卷第122 頁至第214
    頁）。原告雖以財團法人天主教聖馬爾定醫院94年10月間出
    具之診斷書評估結果，主張其勞動能力減少50﹪云云，惟本
    院囑託為鑑定時，已同時將上開診斷書送交作為鑑定之參考
    資料，且該診斷書所評估病情距本件鑑定時已經過約1 年6
    個月，其間原告經過治療、復健及休養，自難再單以該診斷
    書所載病情評估原告勞動能力減少之程度。另被告雖主張應
    另送請他機關再為鑑定乙節，惟本件囑託財團法人嘉義基督
    教醫院鑑定乙事，係經兩造同意，且被告要求另送鑑定，亦
    僅謂該醫院為原治療單位，已有成見云云，然被告並未舉證
    證明該院確有偏袒原告或其鑑定有何違反醫學專業知識或鑑
    定規則之情事，其請求另行鑑定，自無必要。又原告在此事
    故發生前在財團法人嘉義基督教醫院並無精神科病歷乙節，
    業據該院函覆在卷（見本院卷第245 頁），則被告主張原告
    之上開智能障礙等病變係其之前所罹精神疾病所致乙節，亦
    非可採。本院斟酌上開情事，認原告因此減少之勞動能力為
    40 ﹪ 。
  2.復查原告主張自國中畢業後，即在家庭相框代工廠當學徒，
    除服役期間外，在本件事故發生前均持續從事木工工作，其
    事故發生前每日薪資為1,400 元，每月約工作10至15日等情
    ，業據證人丁○○於本院96年11月27日準備程序期日到場具
    結證述在案（見本院卷第219 頁至第220 頁），另原告主張
    原告閒暇或晚間均在家幫忙農務或載送村民生產之水果至果
    菜市場而另有所得云云，但未舉證以實其說，自不能採信。
    本院斟酌上情，認為依原告之學、經歷，其每月工作可能獲
    得之報酬應以最低基本工資17,280元計算為適當。是認原告
    每月所受損害為6,912 元。
  3.原告為64年7 月20日出生，自本件侵權行為發生時起至年滿
    60歲退休時止，尚能工作之時間為30年又9 個月。則原告
    自本件侵權行為發生時起至本件言詞辯論終結之日止時得請
    求賠償之金額為265,651 元〔（6,912 ×12）×3 ＋6,912
    ×2 ＋6,912 ÷30×13〕。自97年1 月10日起至124 年1
    月9 日止共27年所受損害，扣除依霍夫曼計算式計算之中間
    利息後，得一次請求賠償之金額為1,393,831 元〔（6,912
    ×12）×16.00000000 〕。自124 年1 月10起至124 年7
    月19日止所受損害，扣除依霍夫曼計算式計算之中間利息，
    得一次請求賠償之金額為21,216元〔（6,912 ×7 ＋6,912
    ÷30×11）×（17.00000000 －00.00000000）〕 。以上，
    原告得一次請求賠償之金額為1,680,698 元。
  (四)慰撫金：原告為64年7 月20日生，於本件侵權行為發生時正
    值青壯，其因被告之侵權行為致受有上開傷害，並遺有操作
    智能輕度障礙及總智商至少達輕度障礙等後遺症，其主張精
    神受有重大苦痛，應為可採，而被告雖不識字，但其擁有土
    地6 筆，價值達5,495,928 元以上，有稅務電子閘門財產所
    得調件資料表附卷可按（見本院卷第142 頁至第144 頁）。
    本院斟酌本件侵權行為之態樣、被告所受傷害及兩造之學歷
    、經濟狀況等一切情事，認原告請求賠償慰撫金150 萬元尚
    屬適當。
  (五)綜上，應認原告所受損害為3,243,614 元（4,816 ＋58,000
    ＋1,680,698 ＋1,500,000）， 原告主張逾上開範圍者，不
    能採信。
三、次按「損害之發生或擴大，被害人與有過失者，法院得減輕
    賠償金額，或免除之。」民法第217 條第1 項定有明文。被
    告雖主張原告酒後駕車，與有過失云云，然原告於事故發生
    當日在財團法人嘉義基督教醫院所進行之酒測值為正常乙節
    ，業經該院函覆在案（見本院卷第192 頁），是被告此部分
    之主張，不能採信。惟本件經送請臺灣省嘉雲區車輛行車事
    故鑑定委員會及臺灣省車輛行車事故覆議鑑定委員會，鑑定
    結果認原告駕駛輕機車，夜間行經無號誌交岔路口，左方車
    未暫停讓右方車先行，為肇事主因。被告於夜間駕駛自用小
    貨車，行經無號誌交岔路口，未減速慢行且未注意車前狀況
    ，為肇事次因等情，已如前述。且本件事故發生時，被告並
    未依規定戴安全帽。本院斟酌上開一切情事，認原告於其所
    受損害之發生亦有過失，並認定原、被告各應負70﹪及30﹪
    之責任，本院認應減輕被告賠償金額70﹪。準此，原告所得
    請求賠償之金額為973,084 元（3,243,614 ×30﹪）。
四、末按「保險人依本法規定所為之保險給付，視為被保險人損
    害賠償金額之一部分；被保險人受賠償請求時，得扣除之。
    」強制汽車責任保險法第32條定有明文。本件原告已於95年
    1 月27日領取強制汽車責任保險金1,014,219 元乙節，為原
    告所自認，該金額自應自被告所受賠償請求內扣除，而該保
    險金數額既大於被告所應負賠償金額，則原告自不得再向被
    告請求賠償。
五、從而，原告依侵權行為之法律關係請求被告賠償3,984,849
    元，及自刑事附帶民事訴訟起訴狀繕本送達之翌日起至清償
    日止，按週年利率百分之五計算之利息為無理由，應予駁回
    。原告之訴既經駁回，其假執行之聲請亦失所附麗，應併駁
    回之。
丁、訴訟費用負擔之依據：民事訴訟法第78條。
中    華    民    國    97    年    1     月    23    日
                  民事第一庭  審判長法  官  林世芬
                                    法  官  柯月美
                                    法  官  林望民
以上正本係照原本作成
如對本判決上訴須於判決送達後20日內向本院提出上訴狀
中    華    民    國    97    年    1     月    23    日
                                    書記官  陳慶時


司法院資訊處製作；財團法人民間司法改革基金會備份。
